【裁判字號】    90,上易,406
【裁判日期】    900327
【裁判案由】    詐欺
【裁判全文】
臺灣高等法院高雄分院刑事判決    九十年度上易字第四六號
    上  訴  人
    即  被  告  甲○○
右上訴人因詐欺案件，不服台灣高雄地方法院八十九年度易字第五四二五號中華民國
八十九年一月十七日第一審判決（起訴案號：台灣高雄地方法院檢察署八十九年度偵
緝字第一九二八號），提起上訴，本院判決如左：
    主  文
原判決撤銷。
甲○○連續意圖為自己不法之所有，以詐術使人將本人之物交付，處有期徒刑伍月，
如易科罰金以參佰元折算壹日。
    事  實
本院認定之犯罪事實與原審判決書之記載相同，茲引用之。（如附件）
    理  由
一、引用原審判決書所記載之證據。（如附件）
二、訊據上訴人即被告坦承於遭發卡銀行中國信託商業銀行停止使用信用卡後，仍於
    附件之附表所載之時地持卡消費購物之事實，惟辯稱：伊不是故意的云云。經查
    ，本件犯罪事實，業據告訴人中國信託商業銀行代理人于立群於偵查中及原審審
    理時指訴綦詳，並有被告申請信用卡之申請書、聯合徵信中心信用卡戶信用查詢
    明細表、客戶消費明細表、本院八十九年度促字八九八五號支付命令、停卡後被
    告消費明細表及簽帳單影本多張等在卷可證，且參酌被告於原審時自承在八十九
    年二月間已知其積欠告訴人之簽帳消費款新台幣（下同）九萬五千一百八十一元
    ，業經告訴人向法院聲請支付命令，另同時積欠匯豐銀行、荷蘭銀行信用卡簽帳
    消費款十七餘萬元，而其每月收入僅約三萬多元等語（見原審卷第十五頁、第十
    六頁），顯見其於本件刷卡簽帳消費前，已陷於支付不能之境，復依其收入狀況
    ，亦無能力支付本件簽帳消費款，足認被告有為自己不法所有之意圖，並利用飛
    機於飛行中，無法與發卡銀行聯絡確認本件信用卡是否尚有效使用中及授權號碼
    之機會，施用詐術刷卡簽帳消費，是其前開辯解，顯係卸責之詞，不足採信。本
    件事證明確，被告犯行洵堪認定。
三、按被告明知自己無力繳付消費帳款，竟持信用卡簽帳，使特約商店陷於錯誤而交
    付一定之財物，此財物交付行為本身，使特約商店喪失對物之持有，妨害其使用
    財物本身之機能，即為損害，特約商店即是被害人，即使特約商店可從發卡銀行
    請求支付帳款，對其全體財產而言並無減少亦然。又按詐欺罪並不以被詐欺者與
    處分行為人同一為必要，只須被詐欺者處於有處分其財產之地位，而處分行為人
    有服從命令之義務，而為財產之處分，亦即財物之交付，仍受被詐欺者之意思支
    配；發卡銀行與特約商店間訂有契約，特約商店依契約負有對被告刷卡購物時，
    交付財產之義務，亦即特約商店須依發卡銀行之指示交付財物，特約商店亦可依
    契約向發卡銀行請領價款，嗣被告未依約於限期內清償買賣價金，發卡銀行雖係
    被害人，惟被告所詐得者仍係財物，並非利益。況被告主觀上之犯意應係詐取所
    購買之貨物，並非發卡銀行預墊貨款之利益，且其施用詐術行騙之對象係特約商
    店之售貨人員，非發卡銀行，而特約商店因其所為陷於錯誤而交付財物。是核被
    告所為，係犯刑法第三百三十九條第一項之詐欺取財罪。其先後多次犯行，時間
    緊接，方法相同，且觸犯構成要件相同之罪名，顯係出於概括犯意反覆為之，爰
    依連續犯之規定論以一罪。
四、原審論處被告罪刑，固非無見。惟被告係詐欺取財，已如前述，檢察官起訴法條
    認被告係犯刑法第三百三十九條第一項之詐欺取財罪，原判決變更起訴法條認被
    告係犯詐欺得利罪，容有未洽，被告上訴意旨指摘原判決量刑太重及伊非故意雖
    不足取，但原判決既有可議，仍無可維持，應將原判決撤銷改判。爰審酌被告詐
    欺之手法，所詐取之財物價值，迄未與被害人達成民事上和解，及其犯罪後之態
    度等一切情狀，仍量處原審所處有期徒刑五月，並諭知易科罰金之折算標準。
五、又被告犯罪後，刑法第四十一條第一項規定已於中華民國九十年一月四日修正，
    同年月十日經總統公布施行，其修正後之規定為：「犯最重本刑為五年以下有期
    徒刑之刑之罪，而受六個月以下有期徒刑或拘役之宣告，因身體、教育、職業、
    家庭之關係或其他正當事由，執行顯有困難者，得以一元以上三元以下折算一日
    ，易科罰金。但確因不執行所宣告之刑，難收矯正之效，或難以維持法秩序者，
    不在此限。」是被告犯罪後法律已變更，應依刑法第二條第一項前段之規定，比
    較新舊法結果，以新修正後之刑法第四十一條第一項規定較有利於被告，自應適
    用新修正後之刑法第四十一條第一項規定諭知易科罰金之標準，併此明。
六、公訴意旨另謂：被告基於概括犯意，於八十九年六月六日連續在飛機上刷卡四次
    ，因認被告此部分另涉有刑法第三百三十九條第一項罪嫌。經查，公訴人認被告
    有此部分犯嫌，係以告訴人所提之交易明細表為據，惟告訴人代理人于立群於原
    審審理時已當庭更正此部分指述，並提出更正後之明細表、被告刷卡消費之簽帳
    單影本多張為證，足認被告並無公訴人所指此部分犯行，本應為無罪之諭知，惟
    公訴人認此部分與前開論罪科刑部分，有連續犯之裁判上一罪關係，爰不另為無
    罪之諭知，併此敘明。
據上論斷，應依刑事訴訟法第三百六十九條第一項前段、第三百七十三條、第三百六
十四條、第二百九十九條第一項前段，刑法第五十六條、第三百三十九條第一項、第
二條第一項前段、修正後刑法第四十一條第一項，罰金罰鍰提高標準條例第一條前段
、第二條判決如主文。
本案經檢察官郭振昌到庭執行職務。
中    華    民    國      九十      年       三       月     二十七   日
                              臺灣高等法院高雄分院刑事第二庭
                                  審判長法官  曾永宗
                                        法官  邱永貴
                                        法官  鄭月霞
右正本證明與原本無異。
不得上訴。
                                      書記官  唐奇燕
中    華  民    國      九十      年       三       月    二十八    日
本件論罪科刑法條：
刑法第三百三十九條第一項
意圖為自己或第三人不法之所有，以詐術使人將本人或第三人之物交付者，處五年以
下有期徒刑、拘役或科或併科一千元以下罰金。
                                                                        Ｄ
附件：
臺灣高雄地方法院刑事判決                        八十九年度易字第五四二五號
    公  訴  人  臺灣高雄地方法院檢察署檢察官
    被      告  甲○○  男二十六歲（民國○○○年○○月○○日生）
                        （身分證統一編號：Ｄ一二九六一三八四號）
                        住高雄縣茄萣鄉○於路五六號
右列被告因詐欺案件，經檢察官提起公訴（八十九年度偵緝字第一九二八號），本院
判決如左：
    主  文
甲○○連續以詐術得財產上不法之利益，處有期徒刑伍月，如易科罰金，以佰元折
算壹日。
    事  實
一、甲○○明知於民國八十六年七月間，向中國信託商業銀行股份有限公司（以下簡
    稱中國信託商業銀行）申請使用0000000000000000號ＭＡＳＴ
    ＥＲ信用卡，並與中國信託商業銀行約定在其消費簽帳後，由中國信託商業銀行
    先行代為支付帳款予消費之商店，再由其繳款予中國信託商業銀行；後甲○○因
    連續二個月未繳納簽帳消費款之循環信用最低應繳金額，經中國信託商業銀行於
    八十八年十二月二十日通知停止使用前開信用卡，且其於八十九年二月間，已知
    其積欠中國信託商業銀行簽帳消費款新台幣（以下同）九萬五千一百八十一元，
    業經中國信託商業銀行向法院聲請支付命令，復同時另積欠匯豐銀行、荷蘭銀行
    信用卡簽帳消費款計十七餘萬元，經濟狀況已陷於支付不能。詎其竟基於意圖為
    自己不法利益之概括犯意，自八十九年五月二十二日起至同年月三十一日止，利
    用飛機於飛行時無法與發卡銀行聯絡，確認該信用卡是否尚有效使用中及授權號
    碼之機會，在如附表所示之中華航空公司、全日空航空公司往來台灣、香港及日
    本等地之班機上，連續刷卡十次，以購入非日常生活所必需之香煙、洋酒、香水
    、小飾品等物，簽帳消費金額計二十一萬二千二百三十一元，使不知情之中國信
    託商業銀行對特約商店承擔上開消費款之債務，甲○○因此取得財產上不法之利
    益。嗣因特約商店向中國信託商業銀行請款，甲○○又拒付簽帳消費款項，經中
    國信託商業銀行查證始知受騙。
二、案經中國信託商業銀行訴請台灣高雄地方法院檢察署檢察官偵查起訴。
    理  由
一、訊據被告甲○○固坦承於附表所示之時間、航空器刷卡簽帳消費，惟矢口否認有
    詐欺得利犯行，辯稱：「伊不知被停卡，且刷卡的金額是美金，伊不知會那麼多
    錢」云云。惟查，右揭事實，業據告訴人中國信託商業銀行代理人于立群於偵查
    中、本院審理時指訴綦詳，並提出被告申請信用卡之申請書、聯合徵信中心信用
    卡戶信用查詢明細表、客戶消費明細表、本院八十九年度促字八九八五號支付命
    令、停卡後被告消費明細表及簽帳單影本多張等為證，且參酌被告自承於八十九
    年二月間已知其積欠告訴人之簽帳消費款九萬五千一百八十一元，業經告訴人向
    法院聲請支付命令，復同時另積欠匯豐銀行、荷蘭銀行信用卡簽帳消費款十七餘
    萬元，而其每月收入僅約三萬多元，顯見其於本件刷卡簽帳消費前，已陷於支付
    不能之境，復依其收入狀況，亦無能力支付本件簽帳消費款，足認被告有圖得不
    法利益之意圖，並利用飛機於飛行中，無法與發卡銀行聯絡確認本件信用卡是否
    尚有效使用中及授權號碼之機會，施用詐術刷卡簽帳消費，其前開辯解，純為圖
    卸刑責之詞，不足採信。是本件事證已明，被告犯行洵堪認定。
二、按被告在飛機上簽帳消費時，不論其所購買者為具體財物或無形之服務，其主觀
    上均認為係以由發卡之銀行先行墊付價款之方式，作為其清償對於特約商店所欠
    帳款之手段，而不論被告將來是否會向發卡銀行償付帳款，各特約商店均能自發
    卡銀行取得款項，是被告簽帳消費時主觀上當無詐取特約商店財物之犯意，而各
    該特約商店於接受被告刷卡消費時，僅係同意由發卡銀行承擔被告因消費而對該
    特約商店所負之價金債務而已，在整個交易過程中，各該特約商店均係為自己之
    利益而從事交易活動，是無從使各該特約商店立於發卡銀行之使用人或代理人之
    地位，而認為係發卡銀行授權或指示各特約商店將財物或服務交付予被告，因而
    縱使特約商店所交付者為現實財物，亦難認被告係詐取發卡銀行之使用人之財物
    ，從而被告所詐取者係發卡銀行承擔其消費債務之不法利益，是核被告所為係犯
    刑法第三百三十九條第二項之詐欺得利罪，公訴人認被告係犯同條第一項詐欺取
    財罪，尚有未洽，起訴法條應予變更。其先後多次犯行，時間緊接，方法相同，
    且觸犯構成要件相同之罪名，顯係基於概括犯意反覆為之，應依連續犯之規定論
    以一罪。又被告刷卡消費之行為地，雖有三次在外國籍全日空航空機上，惟核發
    本件信用卡之中國信託商業銀行係設在我國境內，且係在我國境內承擔上開消費
    債務並代為支付消費款，被告犯罪之結果地仍屬在我國境內，而有刑法詐欺得利
    罪之適用（刑法第三條、第四條參照）。爰審酌被告明知經濟情況不佳，竟利用
    在飛機上刷卡，特約商店無法確認信用卡是否仍有效及授權號碼之漏洞，恣意消
    費無所節制，短短九天即刷卡高達二十一萬二千二百三十一元，且犯後仍未返還
    消費款，惟其前無前科，素行良好，此有台灣高雄地方法院檢察署刑案資料查註
    紀錄表、台灣高等法院被告全國前案紀錄表附卷可稽，及其犯罪之動機、手段等
    一切情狀，量處如主文所示之刑，並諭知易科罰金之折算標準（刑法第四十一條
    業於九十年一月十日修正公佈，其內容為：犯最重本刑為五年以下有期徒刑以下
    之刑之罪，而受六個月以下有期徒刑或拘役之宣告，因身體、教育、職業、家庭
    之關係或其他正當事由，執行顯有困難者，得以一元以上三元以下折算一日，易
    科罰金。但確因不執行所宣告之刑，難收矯正之效，或難以維持法秩序者，不在
    此限。併合處罰之數罪，均有前項情形，其應執行之刑逾六月者，亦同。）。至
    於0000000000000000號ＭＡＳＴＥＲ信用卡一張未扣案，被告
    復供稱已丟棄，自不予宣告沒收，併此敘明。
三、公訴意旨另謂：被告基於概括犯意，於八十九年六月六日連續在飛機上刷卡四次
    ，因認被告此部分另涉有刑法第三百三十九條第一項罪嫌。經查，公訴人認被告
    有此部分犯嫌，係以告訴人所提之交易明細表為據，惟告訴人代理人于立群於本
    院審理時已當庭更正此部分指述，並提出更正後之明細表、被告刷卡消費之簽帳
    單影本多張為證，足認被告並無公訴人所指此部分犯行，本應為無罪之諭知，惟
    公訴人認此部分與前開論罪科刑部分（應變更起訴法條為刑法第三百三十九條第
    二項），有連續犯之裁判上一罪關係，爰不另為無罪之諭知，亦併此敘明。
據上論斷，應依刑事訴訟法第二百九十九條第一項前段、第三百條，刑法第五十六條
、第三百三十九條第二項、第一項、第四十一條第一項，罰金罰鍰提高標準條例第一
條前段、第二條，判決如主文。
中      華      民      國    九十      年      一      月     十七     日
                                    臺灣高雄地方法院刑事第一庭
                                        法  官  曾  逸  誠
右正本證明與原本無異。
如不服本判決，應於判決送達後十日內，向本院提出上訴狀。
                                         書記官    許玉城
中    華    民    國      九十      年      一      月      十七      日
附表：
┌───┬──────┬─────────┬──────────┐
│編號  │消費日期    │消費商店──航空器│  簽帳消費金額      │
├───┼──────┼─────────┼──────────┤
│ １   │89.05.22    │ 中華航空         │四千五百二十八元    │
├───┼──────┼─────────┼──────────┤
│ ２   │89.05.24    │ 全日空航空       │五萬九千一百九十四元│
├───┼──────┼─────────┼──────────┤
│ ３   │89.05.25    │ 全日空航空       │五萬九千零六十元    │
├───┼──────┼─────────┼──────────┤
│ ４   │89.05.26    │ 全日空航空       │五萬五千八百八十二元│
├───┼──────┼─────────┼──────────┤
│ ５   │89.05.27    │ 中華航空         │二千七百三十六元    │
├───┼──────┼─────────┼──────────┤
│ ６   │89.05.27    │ 中華航空         │六千一百六十三元    │
├───┼──────┼─────────┼──────────┤
│ ７   │89.05.30    │ 中華航空         │五千三百四十二元    │
├───┼──────┼─────────┼──────────┤
│ ８   │89.05.31    │ 中華航空         │七千四百七十九元    │
├───┼──────┼─────────┼──────────┤
│ ９   │89.05.31    │ 中華航空         │五千三百四十二元    │
├───┼──────┼─────────┼──────────┤
│１０  │89.05.31    │ 中華航空         │六千五百零五元      │
└───┴──────┴─────────┴──────────┘
合計：二十一萬二千二百三十一元。
附錄法條：
刑法第三百三十九條
意圖為自己或第三人不法之所有，以詐術使人將本人或第三人之物交付者，處五年以
下有期徒刑、拘役或科或併科一千元以下罰金。
以前項方法得財產上不法之利益或使第三人得之者亦同。
前二項之未遂犯罰之。


司法院資訊處製作；財團法人民間司法改革基金會備份。
